【裁判字號】    85,台上,1804
【裁判日期】    850822
【裁判案由】    返還補償金
【裁判全文】
最高法院民事判決                              八十五年度台上字第一八○四號
    上  訴  人  新竹縣政府
    法定代理人  范振宗
    訴訟代理人  曾肇昌律師
    被 上訴 人  甲○○
右當事人間請求返還補償金事件，上訴人對於中華民國八十四年十二月四日台灣高等
法院第二審判決（八十三年度重上字第三三九號），提起上訴，本院判決如左：
    主  文
原判決廢棄，發回台灣高等法院。
    理  由
本件上訴人主張：訴外人台灣省政府交通處公路局（下稱省公路局）為辦理東西向快
速公路南寮竹東一○Ｋ十八六○－一五Ｋ十六○○段工程，經報請台灣省政府准予
徵收新竹縣竹東鎮○○○段五七－一一號等土地八十八筆，民國八十二年三月一日伊
以府地價字第三一九二八號函公告徵收，被上訴人於同年四月十二日向伊領取徵收補
償費。嗣省公路局發覺被上訴人所有被徵收之新竹縣竹東鎮○○○段五七－五號土地
位於工程用地範圍以外，乃報請台灣省政府准予撤銷徵收，並將該土地之所有權回復
為被上訴人名義。徵收既已撤銷，被上訴人自應依不當得利之法律關係，將其所受領
之補償費新台幣（下同）九百九十八萬八千一百六十元返還與伊等情，求為命被上訴
人如數給付之判決。
被上訴人則以：系爭徵收之需用土地人為省公路局，補償費乃省公路局發給，上訴人
無權請求返還。又土地法並未規定撤銷徵收之程序，上訴人不得撤銷徵收等語，資為
抗辯。
原審廢棄第一審所為上訴人勝訴之判決，改判駁回其訴，係以：我國土地法僅規定土
地徵收之程序及有關徵收之權利義務事項，並未規定徵收機關於徵收後得將徵收撤銷
。雖上訴人主張：行政院於三十五年九月十八日所頒徵收土地應注意事項第五項規定
「凡為興辦公共事業徵收之土地，應切實稽察其使用情形，如發現並非為原徵收目的
之使用時，應即撤銷其徵收原案」，本件撤銷徵收，於法有據云云。然該第五項規定
關係人民之權利義務，依中央法規標準法第五條之規定，應以法律定之，其以命令加
以規定，對人民並無拘束力，上訴人本於無法律授權之行政規章，撤銷業已完成之土
地徵收程序，其撤銷徵收之行為應認為於法無據，被上訴人不受其撤銷行為之拘束。
是縱上訴人本於公權力片面將已徵收之土地回復為被上訴人名義，但被上訴人既不同
意回復，又未行使土地法第二百十九條所定之收回權，自不得謂被上訴人有何不當得
利。從而上訴人本於不當得利之法律關係，請求被上訴人將所受領之補償費九百九十
八萬八千一百六十元返還與伊，為無理由等詞，為其判斷之基礎。
按行政官署對其已為之行政行為發覺有違誤之處，而自動更正或撤銷者，並非法所不
許（行政法院四十四年判字第四○號判例參照）。原審為相反之認定，非無可議。上
訴論旨，指摘原判決不當，求予廢棄，非無理由。
據上論結，本件上訴為有理由，依民事訴訟法第四百七十七條第一項、第四百七十八
條第一項，判決如主文。
中      華      民      國    八十五    年      八      月    二十二    日
                              最高法院民事第四庭
                                  審判長法官  林  奇  福
                                        法官  許  朝  雄
                                        法官  曾  煌  圳
                                        法官  梁  松  雄
                                        法官  陳  國  禎
      右正本證明與原本無異
                                              書  記  官
中      華      民      國    八十五    年      九      月      三      日


司法院資訊處製作；財團法人民間司法改革基金會備份。
